【裁判字號】    97,上訴,722
【裁判日期】    970417
【裁判案由】    偽造有價證券等
【裁判全文】
臺灣高等法院刑事判決                 97年度上訴字第722號
上  訴  人  臺灣板橋地方法院檢察署檢察官
被      告  甲○○○
選任辯護人  黃英哲  律師
選任辯護人  謝庭恩  律師
上列上訴人因被告偽造有價證券等案件，不服臺灣板橋地方法院
95年度訴字第2275號，中華民國96年12月28日第一審判決（起訴
案號：臺灣板橋地方法院檢察署95年度偵字第10762 號），提起
上訴，本院判決如下：
    主  文
上訴駁回。
    理  由
一、公訴意旨略以：被告甲○○○係亞洲國際事業股份有限公司
    （下稱亞洲公司）之負責人，因業務經營需要，自民國92年
    4 月間某日起，即向告訴人乙○○連續商借付款人為臺北國
    際商業銀行景美分行之空白支票，用以支付客戶貨款，嗣因
    往來頻繁，為方便起見，告訴人遂將空白支票及印鑑章寄放
    在亞洲公司之會計林美雪處，授權由林美雪簽發支票後出借
    予亞洲公司為票貼使用，並言明每次簽發支票時應予以告知
    ，以俾告訴人確定票據使用情形及流向，詎被告在未經告訴
    人、林美雪等之同意或授權情形下，基於意圖為自己不法所
    有及偽造有價證券之犯意，於94年9 月上旬，在臺北縣永和
    市○○路69號2 樓，擅自取走林美雪所管領之告訴人空白支
    票及印鑑章，旋即盜蓋告訴人之印鑑章於空白之支票上，復
    偽填票面金額、發票日等，偽以告訴人之名義開立如附表所
    示之支票，供作支付貨款之用。因認被告涉有刑法第320 條
    第1 項之竊盜罪嫌及刑法第201 條第1 項之偽造有價證券罪
    嫌。
二、公訴意旨認被告涉有前揭犯行，係以：(1)被告之供述；(2)告
    訴人之指述；(3)證人林美雪之證詞；(4)支票存根聯照片17幀
    等證據資料，為其主要論斷之依據。訊據被告對公訴意旨所
    指之竊盜及偽造有價證券犯行均堅決否認，辯稱：告訴人是
    我的朋友，我們認識八、九年了，我以前有投資他的網路公
    司及借過他錢，所以一開始他將支票借給我的公司，作為公
    司營運週轉用，當時並沒有限定用途在票貼。後來為了方便
    ，他將支票、印章放在林美雪那邊，由林美雪保管，作為我
    的公司營運週轉用，通常是由林美雪蓋章，除非林美雪很忙
    ，才會由我蓋章，林美雪並沒有跟我說她與告訴人之間關於
    支票的約定，所以我不知道支票只能用於票貼。事實上我在
    94年9月4日只有簽發二張票，其他15張票都是我在94年6至8
    月間所開立，且都經過林美雪同意，之後林美雪也都有跟告
    訴人講。94年9月4日簽發的這二張票，確實是我打電話問林
    美雪印章放哪邊，她跟我說了之後，我有跟她說要開告訴人
    的票，林美雪並未說不同意，她只是直接跟我說印章放在哪
    邊。又附表編號16所示之支票，因為弄髒，所以我在上面註
    明作廢，並未簽發。其實告訴人將支票借給我用，是借給我
    公司週轉營運用，亦即亞洲公司只要有週轉之需要，我就可
    以直接簽發告訴人的支票，不需要事先經過告訴人或林美雪
    的同意，只要事後能將錢匯入他的支票存款帳戶即可。我認
    為他有概括授權給我，我們之前簽發了一百五十幾張的支票
    ，也都是依此模式等語。
三、按「犯罪事實應依證據認定之，無證據不得認定犯罪事實」
    、「不能證明被告犯罪者，應諭知無罪之判決」，刑事訴訟
    法第154 條第2 項、第301 條第1 項分別定有明文。申言之
    ，犯罪事實之認定應憑證據，如未能發現相當證據，或證據
    不足以證明，自不能以推測或擬制之方法，作為裁判基礎（
    最高法院40年台上字第86號判例意旨參照）；且認定犯罪事
    實所憑之證據，雖不以直接證據為限，間接證據亦包括在內
    ，然而無論直接證據或間接證據，其為訴訟上之證明，須於
    通常一般之人均不致有所懷疑，而得確信其為真實之程度者
    ，始得據為有罪之認定，倘其證明尚未達到此一程度，而有
    合理之懷疑存在而無從使事實審法院得有罪之確信時，即應
    由法院為諭知被告無罪之判決（最高法院76年台上字第4986
    號判例意旨參照）。再者，檢察官對於起訴之犯罪事實，仍
    應負提出證據及說服之實質舉證責任。倘其所提出之證據，
    不足為被告有罪之積極證明，或其指出證明之方法，無從說
    服法院以形成被告有罪之心證，基於無罪推定之原則，自應
    為被告無罪判決之諭知（參照最高法院92年台上字第128 號
    判例意旨）。
四、經查：
  (一)告訴人於原審審理時固到庭證稱：我將空白支票、印章都放
    在亞洲公司會計林美雪那邊，由林美雪來負責開立支票供亞
    洲公司向銀行票貼，且在開票前必須經過我的同意才能開票
    ，於是林美雪就向我借用這些支票。我和林美雪有約定上開
    支票只能供亞洲公司向銀行票貼，不能作其他用途，我沒有
    授權被告簽發支票，也沒有將支票交給被告保管云云（參見
    原審96年3月1日審判筆錄第4至6頁）；且證人林美雪於原審
    審理時亦證稱：我確實有向告訴人借用支票，且後來告訴人
    將整本支票、印章都放在我這邊，我們有約定只有我能開票
    ，我開完票之後，再打電話告訴告訴人。我們約定支票的用
    途是亞洲公司及其關係企業「亞商實業有限公司」向銀行票
    貼之用，不可以作為支付廠商款項之用云云（參見原審96年
    6月7日審判筆錄第4、5頁）。然則，告訴人與被告係生意上
    往來所認識之朋友，告訴人之前曾與亞洲公司有生意往來，
    亞洲公司曾投資過告訴人的公司，且告訴人亦曾向被告借過
    新台幣（下同）100 萬元等情，此經告訴人於原審審理時證
    述明確（參見原審96年3月1日審判筆錄第4、8頁），可知告
    訴人與被告或被告所經營之亞洲公司確有資金互為往來之情
    形，且復依告訴人所證，其之所以同意借用支票，有一部分
    原因是因為告訴人信賴亞洲公司當時的財務狀況（參見前開
    審判筆錄第14頁），是在此種情況下，告訴人倘若係將其空
    白支票、印章借給被告或其經營之亞洲公司作為週轉之用，
    應甚屬合理。告訴人及證人林美雪雖證稱告訴人之支票是由
    證人林美雪所借用云云，然衡以證人林美雪僅係亞洲公司之
    會計，其與告訴人並無任何私下之往來，告訴人對林美雪之
    資產狀況亦不清楚，此據告訴人於原審審理時證述在卷（參
    見前開審判筆錄第12、13頁），告訴人豈有願意將其空白支
    票借給林美雪個人之道理，而其等之間又豈有所謂特別信賴
    關係可言，此顯然悖於常情。故較為合理之解釋，告訴人之
    支票借用對象當係被告或其亞洲公司，而非證人林美雪，證
    人林美雪充其量僅係因其擔任會計之角色，而負責協助被告
    或亞洲公司保管該等支票（含印章）及依指示簽發之工作。
    此外，參以證人林美雪於原審審理時亦證稱：亞洲公司每一
    天所需要的資金都是由被告調度，再由我分配到每一個需要
    兌現的支票帳戶內。我完全就是負責銀行軋票，例如我看今
    天要付銀行多少錢，我就看哪個戶頭有錢，我們公司有十幾
    個戶頭，就在這十幾個戶頭間調度等語（參見原審96年6月7
    日審判筆錄第12頁、96年11月1日審判筆錄第4頁），可知證
    人林美雪只是負責亞洲公司內部資金如何分配之事務而已，
    真正負責在外向他人調度資金者乃係被告，則向告訴人借用
    支票作為亞洲公司週轉之用者，當亦係被告（或以亞洲公司
    為名義）無疑，又豈有以證人林美雪個人之名義向告訴人借
    票使用之理。由此益徵告訴人借票對象應係被告或亞洲公司
    無疑，告訴人及證人林美雪陳稱借票對象為林美雪云云，當
    無足取。
  (二)又告訴人及證人林美雪雖均證稱告訴人所借支票均僅係於亞
    洲公司向銀行票貼所用云云，業如前述。惟查，附表編號二
    所示之支票，乃係簽發給蔡順德作為貨款之用，證人林美雪
    亦在該支票影本上註記「蔡順德」，而其註記之日期係在其
    本件94年9 月4 日通知告訴人以前，且註記之後亦未就此通
    知告訴人等情，業經證人林美雪於原審審理時證述明確（參
    見原審96年11月1 日審判筆錄第5 、18、19頁）；另附表編
    號七所示之支票，乃係在94年8 月23日由被告交付給柯永增
    調借現金，此經證人柯永增於板橋地檢署95年度偵字第6785
    號案偵查中證述無訛（參見該案卷第94頁），而證人林美雪
    於解繳日期為94年8 月23日之收款及解繳明細表上亦記載此
    張支票係交付給柯永增之意（其上另所載「愛司」，即指告
    訴人之意），此亦經證人林美雪於原審審理時證述屬實（參
    見原審前開審判筆錄第8 頁），並有該收款及解繳明細表影
    本1 份在卷可稽（參見原審卷一第208 頁）；再者，附表編
    號十七所示之支票及告訴人另所借之票號QJ0000000 號支票
    （票面金額682,000元、發票日94年7 月15日）、QJ0000000
    號支票（票面金額625,300元、發票日94年8月12日），乃分
    別在94年7 月12日、7月15日、8月12日即兌現之事實，亦有
    永豐商業銀行（原臺北國際商業銀行合併而成）景美分行96
    年3月7日永豐銀景美分行（096）字第00007號函所附之客戶
    歷史資料查詢明細表2張及上開銀行96年6月25日永豐銀景美
    分行（096）字第00028 號函所附之支票正反面影本3張附卷
    為憑（參見原審卷第78、85、86、156、157、159、160頁）
    ，顯然上開支票均非係用作向銀行票貼使用，惟證人林美雪
    於94年7月15日之請款單上即有記載上開「682,000」，復在
    94年8月12日之出納日報表上即有記載上開「625,300」，此
    亦經該證人於原審審理時證述無訛（參見原審96年11月1 日
    審判筆錄第11、17頁）。此外，證人蔡順德於板橋地檢署95
    年度偵字第6785號案偵查中證稱：附表編號四、五、八、九
    、十、十四、十五所示之支票，是從94年6月起陸續交付至9
    月被告公司週轉不靈，有時是被告交付，有時是會計交付的
    等語（參見該案卷第95頁）。由上以觀，足見在本件案發之
    前，告訴人所借支票之用途並非僅限於向銀行之票貼，其用
    途已涵蓋作為支付貨款或向私人調借資金等所用，對此證人
    林美雪亦係知之甚詳，但均仍由被告或證人林美雪對外簽發
    使用，向來亦未發生任何爭端，足徵並無所謂告訴人與林美
    雪約定支票用途僅係於向銀行票貼之情形。（按：至檢察官
    雖否認上開收款及解繳明細單、請款單、出納日報表之證據
    能力，然此等資料均屬亞洲公司之會計資料，已經證人林美
    雪於原審審理時證述明確，乃屬業務上之例行性紀錄文書，
    復查無顯不可信之情況，依刑事訴訟法第159條之4 第2款，
    應屬傳聞證據之例外，均具有證明能力）。
  (三)告訴人於原審審理時固提出支票簽收單影本1 份為證（參見
    原審卷第91頁），資以證明前揭支票之用途僅係於亞洲公司
    等票貼使用。然查，告訴人於本件經原審審理後，迄至96年
    5 月11日審理中始行提出上開支票簽收單，而在本件偵查及
    審理前階段均未曾提及此事，且在其與柯永增等人所涉之民
    事票款案件中，亦未曾主張此事，然衡諸常情，倘真有此項
    約定，告訴人早應提出以作為抗辯或尋求救濟，然告訴人竟
    遲未提出，迄至其在上開民事票款案件中敗訴（參見臺灣臺
    北地方法院95年度店簡字第111 號判決筆錄，附於原審卷第
    119 至122 頁）後，且迄至原審審理中始行提出，即不免有
    違常理，則其與證人林美雪於當時是否真有簽立此等支票簽
    收單之事，已不無可疑。又衡以該簽收單上僅有林美雪之簽
    名，然證人林美雪所證乙節，已有諸多難採之處，業如前述
    ，且觀諸該簽收單上之記載，竟僅粗糙記載「亞商實業有限
    公司」，而未同時記載亞洲公司，且竟僅針對包含前揭支票
    在內之支票簿1 本為簽收之記載而已，顯然不無特意針對前
    揭支票之意，均令人心生疑問，則證人林美雪所簽之該簽收
    單之內容是否確屬真實，更非無疑。故上開簽收單固載明告
    訴人之支票僅係於「亞商實業有限公司」票貼使用云云，亦
    難遽認屬實。
  (四)準此而論，前揭支票乃係告訴人借給被告或其經營之亞洲公
    司，且其用途並非僅限於向銀行之票貼，其用途應涵蓋作為
    支付貨款或向私人調借資金等所用，均如前述，則被告縱有
    因此簽發前揭支票作為上開諸項用途使用，自難認其有何竊
    盜及偽造有價證券之主觀犯意與客觀行為。況退一步言之，
    縱認證人林美雪與告訴人之間就前揭支票確有限定用途於銀
    行票貼等各項約定存在之事實，然證人林美雪於原審審理時
    業已證稱被告並不知道其等之間有上開約定（參見原審96年
    6月7日審判筆錄第21頁）；而告訴人於原審審理時亦證稱：
    我是跟林美雪約定的，我不知道被告是否知道等語（參見原
    審96年3 月1日審判筆錄第5頁），可知上開約定乃係告訴人
    與證人林美雪雙方之約定，被告對此並不知情，然前揭支票
    既供亞洲公司短期週轉之用，此經告訴人於原審審理時證述
    明確（參見原審96年3月1日審判筆錄第11頁），被告本於其
    為亞洲公司負責人之地位，因此誤認其可自行將該等支票用
    於各種短期週轉之方式使用（非限於銀行票貼），亦與常情
    無違，自難遽認其有竊盜及偽造有價證券之主觀犯意。至告
    訴人於原審審理時雖復提出「投資股份資金往來完全清償協
    議書」影本1 份為證（參見原審卷第92頁），而觀諸該協議
    書中確有記載「... 但甲○○○仍對先前未經同意私自開立
    之乙○○臺北國際商銀景美分行支票負追回返還之義務 ...
    」等語。然縱認被告確有在上開協議書上簽名，但該協議書
    之內容均係由告訴人事先打好，告訴人並要求被告在其上簽
    名，此經告訴人於原審審理時證述在卷（參見原審96 年3月
    1日審判筆錄第8頁），是此項協議書被告有無全盤瞭解，已
    非無疑義；且衡以被告事實上對於告訴人與證人林美雪間之
    約定並不知情，業如前述，被告自無擅自開立前揭支票之主
    觀犯意可言，其雖於事後與告訴人達成上述協議，至多亦無
    非僅係其同意告訴人所稱確有上開約定存在，實際上其確實
    無權簽發前揭支票之事，其始因而願意就其所謂實際上私自
    開立之前揭支票負追回義務，惟無論如何，自不得基此即反
    推被告於主觀上確有擅自簽發前揭支票之犯意。
五、綜上所述，被告是否確有被訴竊盜及偽造有價證券之犯行，
    本院認為尚存有合理之懷疑，猶未到達確信其為真實之程度
    ，自不能遽認被告確有此等被訴之犯行。此外，檢察官復未
    提出其他積極證據，資以證明被告確有公訴意旨所指之竊盜
    及偽造有價證券犯行，揆諸首揭法律規定與說明，既無足夠
    證據確信公訴意旨之指述為真實，不能證明被告犯罪，自應
    為被告無罪判決之諭知。
六、至臺灣板橋地方法院檢察署移送原審併案審理之部分（95年
    度偵續字第558 號），與本件起訴之犯罪事實均屬完全相同
    之事實，本即屬本院審理之範疇，附此敘明。
七、原審諭知被告無罪，核無不合，檢察官上訴意旨略以：
    證人林美雪於審理中證稱：我和告訴人約定支票用途係亞
    洲公司及「亞商實業有限公司」向銀行票貼，亞洲公司與亞
    商公司是關係企業。我是這二家公司的出納。被告是實際負
    責人，但亞洲公司登記負責人是被告的先生，亞商公司登記
    負責人是被告的女兒陳怡如。93年12月1 日支票簽收單是由
    我簽收的等語（參見96年6月7日審判筆錄第4、5頁），足認
    亞洲公司與亞商公司係關係企業，被告同時為該二家公司實
    際負責人，證人林美雪同時擔任該二家公司之出納人員，若
    證人所言不實，抑或該簽收單出於偽造，亦應記載「本支票
    僅供『亞洲公司』票貼使用」等語，以與起訴內容相符，然
    該簽收單並未如此記載，顯非出於偽造等不實之情形。
    告訴人乙○○與被告於該協議書作成時，尚有見證人周承
    武律師在場，此有該協議書可稽，且證人乙○○於審理中供
    述：當時有黃景南在旁邊，該人是被告指定的等語（參見96
    年3月1日審判筆錄第9 頁），是以該協議書係被告與告訴人
    於事發後協商解決之內容，被告自已詳閱其內容後，始簽名
    於該協議書上，且當場亦有律師及被告友人黃景南在場，從
    而被告確已坦承未經同意私自開立告訴人之支票無訛。衡情
    一般契約亦為繕打完成之形式，由二造同意契約內容後簽名
    成立，本件焉有因該協議書之內容均係由告訴人事先打好，
    而否定其內容為被告所不知之理。是原判決認定事實之經驗
    法則，尚有違誤。
    惟查：就簽收單內容是否屬實，協議書亦不足為被告犯罪之
    證明，原審審酌相關證人之證言而為認定均已敘明如上，本
    院核其認定並無違經驗法則，是檢察官之上訴核無理由，應
    予以駁回。
據上論斷，應依刑事訴訟法第368條，判決如主文。
本案經檢察官丁樹蘭到庭執行職務。
中    華    民    國    97    年    4     月    17    日
            刑事第十一庭  審判長法  官  張連財
                                法  官  林明俊
                                法  官  楊照男
以上正本證明與原本無異。
如不服本判決，應於收受送達後十日內向本院提出上訴書狀，其
未敘述上訴之理由者並得於提起上訴後十日內向本院補提理由書
（均須按他造當事人之人數附繕本）。
                                書記官  陳秋雄
中    華    民    國    97    年    4     月    17    日
┌────────────────────────────────┐
│附表                                                            │
├──┬──────┬──────┬──────┬────────┤
│編號│ 票號       │ 發票人     │ 發票日     │ 票面金額       │
├──┼──────┼──────┼──────┼────────┤
│一  │0000000     │ 乙○○     │94/09/15    │ 753,000        │
├──┼──────┼──────┼──────┼────────┤
│二  │0000000     │ 同上       │94/09/30    │ 700,000        │
├──┼──────┼──────┼──────┼────────┤
│三  │0000000     │ 同上       │94/09/30    │ 855,700        │
├──┼──────┼──────┼──────┼────────┤
│四  │0000000     │ 同上       │94/10/18    │ 400,000        │
├──┼──────┼──────┼──────┼────────┤
│五  │0000000     │ 同上       │94/10/25    │ 467,250        │
├──┼──────┼──────┼──────┼────────┤
│六  │0000000     │ 同上       │94/10/26    │ 855,900        │
├──┼──────┼──────┼──────┼────────┤
│七  │0000000     │ 同上       │94/10/28    │ 413,500        │
├──┼──────┼──────┼──────┼────────┤
│八  │0000000     │ 同上       │94/10/31    │ 400,000        │
├──┼──────┼──────┼──────┼────────┤
│九  │0000000     │ 同上       │94/11/16    │ 1,100,000      │
├──┼──────┼──────┼──────┼────────┤
│十  │0000000     │ 同上       │94/11/25    │ 547,000        │
├──┼──────┼──────┼──────┼────────┤
│十一│0000000     │ 同上       │94/11/30    │ 720,500        │
├──┼──────┼──────┼──────┼────────┤
│十二│0000000     │ 同上       │94/11/30    │ 380,000        │
├──┼──────┼──────┼──────┼────────┤
│十三│0000000     │ 同上       │94/12/01    │ 417,500        │
├──┼──────┼──────┼──────┼────────┤
│十四│0000000     │ 同上       │94/12/20    │ 568,000        │
├──┼──────┼──────┼──────┼────────┤
│十五│0000000     │ 同上       │95/01/08    │ 568,000        │
├──┼──────┼──────┼──────┼────────┤
│十六│0000000     │ 同上       │不詳        │ 不詳           │
├──┼──────┼──────┼──────┼────────┤
│十七│0000000     │ 同上       │不詳        │ 不詳           │
└──┴──────┴──────┴──────┴────────┘


司法院資訊處製作；財團法人民間司法改革基金會備份。
